臺灣高等法院刑事判決　　　　　　　　　　　　　九十二年度上訴字第四一二九號
　　上　訴　人
　　即　被　告　甲○○
　　義務辯護人　楚曉雯律師
右上訴人因家暴殺人未遂案件，不服臺灣板橋地方法院九十二年度訴字第八六一號，
中華民國九十二年九月二十五日第一審判決（起訴案號：臺灣板橋地方法院檢察署九
十二年度偵字第四四一七號），提起上訴，本院判決如左：
    主  文
原判決撤銷。
甲○○傷害直係血親尊親屬之身體，累犯，處有期徒刑壹年陸月。
    事  實
一、甲○○曾犯有麻醉藥品管理條例罪、重利罪及公共危險等罪，所犯最後一次公共
    危險罪等案件，於民國九十一年五月十三日，經臺灣板橋地方法院判處有期徒刑
    四月確定，於九十一年十月十三日執行完畢；其為丙○○○之子（現為丙○○○
    之直係血親卑親屬），具有家庭暴力防治法第三條所規定之家庭成員關係；詎其
    猶不知悔改，於九十二年二月二十三日下午三時起，在臺北縣新莊市○○路九十
    六巷一號六樓（起訴書誤載為五樓）住處飲酒，迄至當日晚上九時五分許，呈酒
    醉狀態而對外界事務之知覺理會及判斷作用減退，已達於精神耗弱之程度（經測
    試其吐氣所含酒精濃度高達每公升一‧四四毫克）；嗣甲○○因酒後心情不佳，
    遂進入其大哥乙○○房間內對乙○○咆哮，乙○○不予理會，乃將其（甲○○）
    推至家中廚房，隨後乙○○則逕自轉身走回自己臥室，適甲○○之母親丙○○○
    攜孫女即甲○○之女兒欲回房間睡覺，於經過家中廚房之際，甲○○竟基於傷害
    直系血親尊親屬之犯意，拿取廚房內之菜刀一把（非甲○○所有），朝其母親丙○○○頭部揮劃一刀，適丙○○○閃避不及，祗得舉起右手去擋刀，惟右前額仍
    被甲○○之菜刀劃及而受有二公分×○‧五公分×○‧三公分撕裂傷，右手前臂
    亦受有六公分×○‧二公分×○‧二公分淺裂傷等之輕傷害，隨後甲○○仍手持
    菜刀高舉欲再接續劃向其母丙○○○時，適因乙○○聽聞甲○○抽取菜刀之聲音
    ，趕緊走出房間往廚房查看，見甲○○高舉菜刀，迅即上前阻擋，奪下甲○○手
    持之菜刀，丙○○○乃趁隙逃至樓下，致未再受傷害。丙○○○在樓下遇員警巡
    邏車經過，遂向員警求救；而乙○○奪下甲○○菜刀後亦下樓，嗣員警由乙○○
    帶同上六樓，當場在六樓客廳內查獲甲○○，並扣得前開菜刀一把，及甲○○當
    時所穿著沾有血跡之短袖上衣一件。
二、案經丙○○○訴由臺北縣政府警察局新莊分局報請台灣板橋地方法院檢察署檢察
    官偵查起訴。
    理  由
一、訊據被告甲○○供稱，其已知錯；並辯稱：（一）、其原來之五樓住處在裝潢，
    當時其邊喝酒邊搬運裝潢廢棄物下樓，晚上其有喝酒，迨於隔日早上醒來其本人
    即已在警局派出所。（二）、其亦不知其母親之傷是如何造成的。惟查：
　(一)、被告甲○○喝酒後於其住處六樓（按被告甲○○住處係五、六樓二層）即進入
  　　其兄乙○○房間內對乙○○藉故咆哮，嗣其兄乙○○即將被告甲○○推至廚房
    　；隨後被告甲○○即於住處六樓廚房拿取菜刀一把，朝經過家中廚房之母親丙○○○頭部揮劃一刀，嗣因丙○○○閃避不及，並舉起右手阻擋時，致丙○○○前額仍被甲○○之菜刀劃及而受有二公分×○‧五公分×○‧三公分撕裂傷
      ，右手前臂亦受有六公分×○‧二公分×○‧二公分淺裂傷等之輕傷害，嗣甲○○仍手持菜刀高舉欲再接續劃向其母丙○○○時，適為乙○○聽聞抽取菜刀
      聲，趕緊走出房間往廚房查看，見甲○○高舉菜刀，乃迅即上前阻擋，並奪下
      甲○○手持之菜刀，丙○○○乃趁隙逃至樓下，致未再受傷害各等情，業據被
      告甲○○之母即告訴人丙○○○於警詢中指稱：「當時我正要帶小孩回房間睡
      覺，突然甲○○從廚房內拿了一把菜刀往我正面頭部砍來，我因閃避不及，致
      右前額被劃了一刀，右手腕也因要擋刀子被劃了一刀，我被砍殺之後馬上大叫
    　，我大兒子乙○○在房間內看電視，聽我大叫馬上衝出來，叫我趕快離開，並
      順手將甲○○的手捉住，將菜刀奪下來。」，「（問：妳目前傷勢如何？有無
      驗傷單或診斷證明書？）我目前沒有生命危險，我右前額被砍了一刀，縫了七
      、八針，右手腕被劃了一刀。」，嗣於偵查中亦指稱：「我來不及，被他（甲○○）砍一下，用手去擋，手也受傷。」（偵查卷第七頁背面、第八頁，第三
      四頁背面）；復於原審調查時陳稱：「他（甲○○）砍我的頭，我用右手去擋
  　　，所以手也有受傷。他（甲○○）還要再砍，他（甲○○）手舉起來還要再砍
    　，我大兒子跑出來，就把刀搶下來，我就跑到樓下去攔車子了。」，「他（甲○○）要砍我的頭部，我用手一揮，手也有流血，他（甲○○）手舉起來要再
      砍第二刀，我大兒子看到，就過來把他（甲○○）的刀搶下來，我就趕快跑到
      樓下要去醫院，剛好警察來，我就告訴警察。」（原審卷第三八頁、第五二頁
      ）各等語其詳。
　(二)、在場目擊證人即被告甲○○之兄乙○○於警詢中證稱：「（問：你於何時？何
  　　地？目擊甲○○殺害你母親？他使用何兇器？在何處取得？兇器現在何處？當
    　時你在做何事？）我於九十二年二月二十三日二十一時許，在我們住家新莊市
      ○○路九十六巷一號六樓目擊我弟弟（即甲○○）拿菜刀殺害我母親。當時我
      在我的房間裡看電視，我弟弟無緣無故就到我房間和我爭吵，我就將他（甲○○）拉至廚房後我就又進房間看電視。後來就聽到他（甲○○）在廚房拿菜刀
      的聲音，我就衝出來看，就當場看到我弟弟（甲○○）拿菜刀殺我母親，我就
      馬上衝向前去將菜刀奪下。」，「（問：你弟弟甲○○是何原因殺害你母親？
      用何方式殺害你母親？妳母親傷勢如何？送至何家醫院救治？）沒有原因。他
      （甲○○）是使用由廚房取得的菜刀，由上往下砍殺我母親，導致我母親右前
      額撕裂傷縫七針及右手臂遭菜刀劃傷。」（偵查卷第九頁背面）；嗣於偵查中
    　亦證稱：「（問：九十二年二月二十三日晚上是否於新莊瓊林路目睹被告持菜
      刀要砍殺丙○○○？）我剛好要進房，聽到抽菜刀聲音就趕快跑出來，看見他
      （甲○○）已經拿菜刀砍我母親的頭部，我母親的頭已經流血，我趕快把菜刀
      搶下來，我母親就趕快跑下樓，我把甲○○踢開，並下樓看我母親，巡邏警察
      經過，我母親向他們求救。」，「（問：甲○○為何砍丙○○○？）沒有原因
      ，喝酒後都會有動作，當天他（甲○○）有喝酒，去找我麻煩，我不理他（甲○○），把他（甲○○）推到廚房，要回房時就聽到抽菜刀的聲音。」（偵查
      卷第三三頁背面、第三四頁）；復於原審調查時亦證稱，其本人於走出房間時
      ，看到其弟即被告甲○○手上拿著菜刀，與其母親在拉扯，然並未看到甲○○
      砍傷其母之過程，其於走出房間時，就發現其母頭上已經流血；隨後看到其弟
      甲○○將菜刀拿得很高，其即趕緊過去將菜刀搶下，等語在卷（原審卷第三九
      頁）。
　(三)、又被告甲○○於案發當日下午三時許即在其前開住處六樓客廳喝蔘茸酒等情，
  　　業據告訴人丙○○○與證人乙○○二人分別於於警詢及偵查中證述明確在卷（
    　偵查卷第八頁背面、第十頁、第三三頁背面、第三四頁）；再被告甲○○於為
      警查獲後，經測試其吐氣所含酒精濃度高達每公升一‧四四毫克等情，此有酒
      精濃度測定值一紙在卷足憑（偵查卷第一四頁）；另依證人乙○○於原審調查
      時亦證稱：甲○○當時已經喝醉了，他本身常常在喝酒，有沒有喝酒醉，很明
      顯，看得出來等語在卷（原審卷第五五頁），由此可見甲○○於行為當時精神
      狀態顯已達於精神耗弱之程度至明。原審就本案被告當時之精神狀態送亞東紀
      念醫院鑑定結果，認被告甲○○已有多次酩酊經驗，案發當日飲酒量頗高，其
      後縱有失憶現象，並非首次發生之病態酩酊，故認被告犯案當時之精神狀態，
      不適用精神耗弱或心神喪失，而直接以其有無犯行為依歸云云（原審卷第七五
      頁，亞東紀念醫院九十二年七月四日亞醫字第○九二二九三○一五一號函附之
      精神鑑定報告書），因與被告前開實際酒測結果及證人乙○○於原審調查時證
      稱：甲○○當時已經喝醉等實情不符，該該精神鑑定報告書為本院所不採用，
      併此敘明。
　(四)、被告甲○○於行為當時持其住處之廚房菜刀一把揮劃其母親丙○○○頭部一刀
  　　，適告訴人丙○○○因閃避不及，並舉起右手去阻擋時，致丙○○○前額被甲○○之菜刀劃及而受有二公分×○‧五公分×○‧三公分撕裂傷，右手前臂亦
      受有六公分×○‧二公分×○‧二公分淺裂傷等之輕傷害各情，此有新泰綜合
      醫院診斷證明書一紙、告訴人丙○○○受傷照片二張與現場照片四張在卷可稽
      （偵查卷第一五頁至第一七頁）；並有前開作案之菜刀一把扣案足證（偵查卷
      第二一頁，九二保管字第一二二一號贓證物品清單）。又原審就警方在現場所
      查扣之被告甲○○穿著之短袖上衣一件送請鑑定有無血跡反應，並請查獲之移
      鑑定，鑑定結果認上開上衣正面右下部處血跡與被告ＤＮＡ︱ＳＴＲ型別相同
  　　，該型別在臺灣地區中國人分布機率預估為四點四○乘以十的負十八次方，該
    　上衣正面胸口處血跡與告訴人丙○○○ＤＮＡ︱ＳＴＲ型別相同，該型別在臺
      灣地區中國人分布機率預估為一點二一乘以十的負十一次方，有內政部警政署
      刑事警察局九十二年八月二十二日刑醫字第○九二○一一四○五二號鑑驗書一
      紙在卷可稽（原審卷第九六頁），是被告所穿著短袖上衣上確有告訴人丙○○○之血跡，足證告訴人丙○○○之指述確與事實相符，被告甲○○辯稱，當時
      其有喝酒，不知其母即告訴人丙○○○之傷勢如何造成的云云，無非事後卸責
      之詞，自不得以其當時有喝酒為藉口，藉詞搪塞推卸責任，足見被告所辯，顯
      不足取。本件事證明確，被告犯行應堪認定。
二、按被告甲○○為告訴人丙○○○之子，亦為告訴人丙○○○之直係血親卑親屬，
    此業據被告甲○○與告訴人丙○○○及證人乙○○等人分別於警詢、偵查中及原
    審調查時各供明在卷；則被告甲○○與告訴人丙○○○之間顯然具有家庭暴力防
    治法第三條所規定之家庭成員關係至明。查被告甲○○於行為當時只向其母即告
    訴人丙○○○揮劃一刀，而告訴人丙○○○前額僅受有二公分×○‧五公分×○
    ‧三公分撕裂傷，右手前臂亦受有六公分×○‧二公分×○‧二公分淺裂傷等非
    致命且嚴重傷等情，有前開診斷證明書足憑，可見被告甲○○於行為當時，顯然
    並無殺害其母之犯意，僅意在傷害人之身體至明。核被告甲○○所為，係犯刑法
    第二百八十條、第二百七十七條第一項之傷害直係血親尊親屬之身體罪，應予加
    重其刑。又被告有如事實欄第一段所述之犯罪科刑執行情形，此有本院被告全國
    前案紀錄表在卷可稽，其於有期徒刑執行完畢後，五年以內再犯本件有期徒刑以
    上之本罪，為累犯，應依刑法第四十七條規定加重其刑，並遞加之。公訴人起訴
    意旨雖認被告甲○○所為係犯刑法第二百七十二條第二項、第一項之殺害直係血
    親尊親屬未遂罪嫌云云；惟訊據被告甲○○則堅決否認有欲殺死其母之殺人犯意
    ，辯稱：其當時並無要殺害其母之意思，當時其本人因喝酒之故，故不知發生何
    事等語。經查：
　(一)、按刑法上殺人未遂罪與傷害罪之區別，本視加害人有無殺意為先決條件，被害
  　　人所受之傷害程度，雖不能據為認定有無殺意之唯一標準，但加害人之下手情
    　形如何，於審究犯意方面，仍不失為重要參考資料，最高法院五十三年度台上
      字第一０八八號判決參照。查被告甲○○當時係持菜刀揮砍告訴人丙○○○一
      刀等情，業據告訴人丙○○○於警詢和偵查中及原審調查時供明在卷（偵查卷
      第七頁背面、第八頁、第三四頁背面；原審卷第三七頁）；且告訴人丙○○○
      所受之前額傷，僅係表皮撕裂傷；右手前臂亦係受淺裂傷等情，已見前述；上
      開傷勢均屬皮肉傷，並非嚴重刀傷及致命傷，此亦為蒞庭之公訴檢察官所認同
      在卷（本院卷第四八頁）；則由被害人前開受傷之傷勢與部位及被告當時持菜
      刀僅揮劃一刀之下手程度並非猛烈，被害人則只受前開皮肉傷害等情以觀，足
      見被告甲○○當時主觀上時並無殺害其母之故意至明。
　(二)、告訴人丙○○○於受傷後於警詢中亦供稱：「我目前沒有生命危險」等語在卷
  　　（偵查卷第八頁）；依被告甲○○於案發之前係於其前開住處喝酒，平時與其
    　母即告訴人丙○○○及兄長共同生活居住，且其母即告訴人丙○○○於被害當
      時尚為被告甲○○照顧其女兒；告訴人丙○○○與其子即被告甲○○平時感情
      平平，案發當日與平常告訴人丙○○○與被告甲○○並無發生口角或其他爭執
      事件各等情，亦據告訴人丙○○○於警詢中供明在卷（偵查卷第七頁背面、第
      八頁）；則被告甲○○而言，其於行為當時顯然並無具有欲殺害其母即告訴人
      丙○○○之殺人動機存在亦明。
　(三)、綜上調查，就前開被告之犯罪動機、持刀揮砍之刀數僅一刀、被害人所受傷害
  　　之部位與傷勢程度僅是皮肉傷等各點以觀，可見被告甲○○於行為當時僅係有
    　傷害其母身體之傷害犯意，主觀上並無欲殺死其母之犯意至明；從而公訴人認
      被告甲○○係犯犯刑法第二百七十二條第二項、第一項之殺害直係血親尊親屬
      未遂罪嫌云云，尚有誤會，起訴法條應予變更。
三、對於被告上訴與原審判決之判斷：原審對於被告與與論罪科刑固非無見；惟查：
    （一）、本件被告犯罪之行為場所係在被告前開住處六樓等情，業據證人即被告
     之兄乙○○於原審調查時證述明確（原審卷第五四頁）；原判決於事實欄則籠
     統載為住處五、六樓，事實之認定顯未臻明確。（二）、被告於行為當時僅具
     有傷害其母即告訴人丙○○○身體之犯意，已見前述；原判決事實與理由則認
     被告甲○○係基於殺害直系血親尊親屬之犯意而為，其事實之認定與理由之說
     明均有未當。被告提起上訴否認其有欲殺害其母之故意，為有理由。原判決既
     有前開不當與可議之處，顯屬無可維持，應由本院將原判決撤銷改判。爰審酌
     被告甲○○每次喝完酒後，即破壞家中物品，且會拿菜刀揮砍家中成員，造成
     告訴人丙○○○與證人乙○○等家中成員生活在恐懼中等情，業據證人乙○○
     於警詢及偵查中證述在卷（偵查卷第十頁、第三四頁），可見被告酒品極差；
     再者被告之母即告訴人丙○○○於偵查中亦請求對被告從重量刑，被告犯罪之
     動機係因酒後引起、其持菜刀傷害其母，目無尊長，大逆不孝；被害人所受傷
     害之程度及犯罪後已有悔意，業已知錯等一切情狀，改判處如主文第二項所示
     之刑為有期徒刑一年六月，以示懲儆。又本件被告甲○○於行為前因於其住處
     喝酒，故行為時呈酒醉狀態而對外界事務之知覺理會及判斷作用減退，已達於
     精神耗弱之程度，已如前述；惟本院審酌被告甲○○於每次喝完酒後即藉故滋
     生事端，造成其家中親人擔心與恐懼，故本院認為被告於故行為當時雖屬精神
     耗弱之程度，惟認不宜對被告適用刑法第十九條第二項規定減輕其刑，藉以對
     於被告收警惕之心；併此敘明。再前開扣案供犯罪所用之菜刀一把，因非被告
     個人所有之物，故不予以宣告沒收；另扣案之被告當時所穿著沾有血跡之短袖
     上衣一件，非係供被告犯罪所用之物，亦無庸為沒收之諭知，均附此敘明。
據上論斷，應依刑事訴訟法第三百六十九條第一項前段、第三百六十四條、第二百九
十九條第一項前段，第三百條、第二百八十條、第二百七十七條第一項、第四十七條
，罰金罰鍰提高標準條例第一條前段，判決如主文。
本案經檢察官羅榮乾到庭執行職務。
中　　　華　　　民　　　國　　九十三　　年　　　八　　　月　　　四　　　日
                              臺灣高等法院刑事第二十三庭
                                  審判長法  官　黃　瑞　華
                                        法  官  宋　　  祺
                                        法  官  陳　坤　地
右正本證明與原本無異。
如不服本判決，應於收受送達後十日內向本院提出上訴書狀，其未敘述上訴之理由者
並得於提起上訴後十日內向本院補提理由書（均須按他造當事人之人數附繕本）。
                                        書記官　陳　建　邦
中　　　華　　　民　　　國　　九十三　　年　　　八　　　月　　　四　　　日
附錄：本案論罪科刑法條全文
刑法第二百七十七條
傷害人之身體或健康者，處三年以下有期徒刑、拘役或一千元以下罰金。
犯前項之罪因而致人於死者，處無期徒刑或七年以上有期徒刑；致重傷者，處三年以
上十年以下有期徒刑。
刑法第二百八十條
對於直系血親尊親屬，犯第二百七十七條或第二百七十八條之罪者，加重其刑至二分
之一。
